【裁判字號】    98,上易,148
【裁判日期】    980526
【裁判案由】    損害賠償
【裁判全文】
臺灣高等法院臺中分院民事判決  98年度上易字第148號
上  訴  人  乙○○
訴訟代理人  林志忠律師
訴訟代理人  潘仲文律師
被上訴人    甲○○
上列當事人間請求損害賠償事件，上訴人對於民國98年2月10日
第一審判決提起上訴，本院於98年5月12日言詞辯論終結，判決
如下：
    主  文
原判決除確定部分外，關於上訴人敗訴部分及該部份假執行之宣
告，暨訴訟費用之裁判均廢棄。
上列廢棄部分，被上訴人在第一審之訴，及假執行之聲請均駁回
。
第一審（除確定部分外），及第二審訴訟費用由被上訴人負擔。
    事實及理由
壹、訴訟要旨：
一、本件被上訴人主張：查兩造於民國（下同）95年8月17日簽
    訂離婚協議書（下簡稱系爭離婚協議書），據離婚協議書第
    4條約定，被上訴人支付上訴人新臺幣（下同）400萬元同時
    ，上訴人須將婚前所有不動產（包含台中市○○區○○路
    272號房屋加台中市○○區○○段328之7、328之11、328之
    12等3筆應有部分，及台中縣清水鎮○○段331之10、11、13
    、14、16、17等6筆）過戶於被上訴人。而被上訴人已給付
    上訴人376萬元及簽發24萬元之本票1紙交付予上訴人，合計
    400萬元，然上訴人竟將台中市○○區○○路272號房屋及其
    坐落基地（下簡稱系爭272號房地），出賣於訴外人蔡玉峰
    ，而違反離婚協議書之約定，對上訴人自應負損害賠償責任
    。又依原法院93年度執字第21426號強制執行案件，有關債
    權人分配表所載，上訴人及其父翁增益之分配款中即有夫妻
    共同投資之500萬元，因有虧損只拿回410萬元，並於95年5
    月23日分配，而翁增益約同年7、8月給付給上訴人，被上訴
    人本金250萬元皆未領取，全在上訴人戶頭，才協商由被上
    訴人購買台中縣大雅鄉○○○段330之1地號土地（下簡稱系
    爭330-1地號土地），因自備款不足，請上訴人拿共同資金
    先支付，若順利賣出，即給上訴人20萬元利潤。豈料上訴人
    要求須登記一半為其所有，事後又謊稱其有投資，然若無前
    開強制執行事件之分配金（即共同資金），其何來300萬元
    之資金？又查上訴人將系爭272號房地出賣於訴外人蔡玉峰
    ，買賣價款900萬元，扣除房屋貸款5,889,065元、910,621
    元、仲介費用360,000元、土地增值稅263,165元、離婚協議
    尾款即本票240,000元、大雅土地成交給上訴人利潤200,000
    元後，上訴人應賠償被上訴人1,137,146元。為此，依系爭
    離婚協議書法律關係，提起債務不履行之損害賠償訴訟，並
    求為判決上訴人應給付被上訴人1,137,149元等詞（查原審
    判准上訴人應給付777,149元，並駁回被上訴人其餘之訴，
    被上訴人對其敗訴部分並未上訴，而告確定）。並求為判決
    駁回對造之上訴。
二、上訴人則以：查系爭離婚協議書係95年8月17日簽訂，但台
    中縣大雅鄉○○○段330-1地號土地乃95年12月12日才取得
    ，是該筆土地並非簽定離婚協議書時上訴人名下之土地。且
    購買系爭330-1地號土地時，兩造共同投資，各出資一半，
    並過戶登記應有部分各20000之2273（各有二分之一權利）
    ，故嗣再將系爭330-1地號土地出售予訴外人潘奇秀，上訴
    人自應分得價金一半。又買受人潘奇秀將系爭330-1地號土
    地價金，直接開面額376萬元支票予上訴人，但嗣後代書丙
    ○○告知上訴人，只能分一半的價金即340萬元，是買方多
    開支票36萬元部分，上訴人再開36萬元面額本票返還被上訴
    人。是上訴人受領340萬元價金，乃上訴人共同投資應得利
    潤，並非被上訴人依系爭離婚協議書第4條約定支付400萬元
    之款項。再者，因被上訴人不履行系爭離婚協議書第4條給
    付上訴人400萬元之義務，則上訴人名下不動產還是歸上訴
    人所有，上訴人有處分權系爭272號房地，並將出售訴外人
    蔡玉峰等語，資為抗辯。並求為判決：(一)原判決不利於上訴
    人部分廢棄。(二)上廢棄部分，被上訴人在第一審之訴及假執
    行之聲請均駁回。(三)第一、二審訴訟費用均由被上訴人負擔
    。(四)如受不利判決，上訴人願供擔保，請准免予宣告假執行
    。
貳、法官協議兩造爭點整理：（見本審卷第42頁反頁至第43頁反
    頁）
一、兩造不爭執事項：
  (一)兩造於95年8月17日簽定系爭離婚協議書，其離婚條件肆約
    定：「乙方（指甲○○，下同）於簽訂本離婚協議書之日起
    五年內給付甲方（指乙○○，下同）新台幣肆佰萬元。甲方
    於乙方給付前揭新台幣肆佰萬元之同時，應配合將甲方於簽
    訂本離婚協議書時名下所有之不動產移轉過戶予乙方所有。
    」。契約第伍約定：「甲方同意提供名下所有之台中市南屯
    區○○○段169-2地號土地一筆，為乙方設定新台幣三百萬
    元之抵押，作為擔保。若乙方給付甲方前條所訂之新台幣肆
    佰萬元，則前揭抵押權應予塗銷。」（此有離婚協議書在卷
    可證）。
  (二)兩造簽訂離婚協議書後，乙○○未依約定提供其名下台中市
    南屯區○○○段169-2地號土地為甲○○設定300萬元之抵押
    權作為擔保，惟嗣後於96年1月31日以買賣為原因逕行將該
    土地移轉登記為甲○○所有。（此有土地登記謄本在卷可證
    ）。
  (三)乙○○於簽立離婚協議書後，除將前述台中市南屯區○○○
    段169-2地號土地移轉登記為甲○○所有外，另於96年3月13
    日以買賣為原因，將名下台中縣梧棲鎮○○段562（權利範
    圍12分之1）、564（權利範圍63分之1）、574（權利範圍12
    分之1）、578（權利範圍12分之1）等土地之應有部分移轉
    登記為甲○○所有；至於台中縣梧棲鎮○○段560（權利範
    圍336分之31），則係甲○○以拍賣取得（以上有該5筆土地
    之土地登記謄本在卷可證）。而乙○○所有台中縣清水鎮○
    ○段331-10、331-11、331-13、331-14、331-16、331-17地
    號土地，則尚未移轉登記為甲○○所有。
  (四)甲○○於95年11月10日以232萬元向訴外人陳文卿購買台中
    縣大雅鄉○○○段330-1地號土地應有部分10000分之2273，
    登記為兩造所有，應有部分各20000分之2273。嗣兩造於96
    年1月13日將該土地以7,308,000元出賣予訴外人潘奇秀（以
    上有不動產買賣契約書及土地買賣契約書各1件在卷可證）
    ，而兩造就出賣土地之價金，約各分得一半。
  (五)乙○○於97年6月10日將登記其名下之台中市○○區○○段
    803建號即門牌號碼台中市○○區○○路272號建物，及該建
    物坐落基地台中市○○區○○段328-11地號土地，暨另二筆
    供作巷道使用之同段328-7、328-12地號土地出賣予訴外人
    蔡玉峰，買賣價金900萬元。乙○○出賣該等不動產，支出
    仲介費36萬元，另繳納土地增值稅263,165元。（此有不動
    產買賣契約書、尚億不動產經紀業有限公司出具之統一發票
    及土地增值稅繳款書在卷可證）
  (六)甲○○於96年3月8日簽發面額24萬元之本票交付予乙○○，
    乙○○於97年9月間持之向台中地院聲請裁定准許強制執行
    ，經台中地院以97年度司票字第8441號裁定准予強制執行在
    案。（此有該本票裁定在卷可證）
  (七)台中地院93年度執字第21426號強制執行事件（債務人為易
    順源建設有限公司、王宗明、王志遠）於95年6月5日實施分
    配，乙○○受分配金額為701,244元；乙○○之父翁增益受
    分配金額分別為15,120,000元、4,086,721元、7,375,370元
    。此經本院調閱該執行卷宗，並有卷內台中地院民事執行處
    通知及強制執行金額計算書分配表在卷可證。
二、兩造爭執事項：
    兩造是否已依離婚協議書第4條約定履行？
參、得心證之理由：
一、查兩造業於95年8月17日簽定系爭離婚協議書，其契約第肆
    約定：「乙方（指甲○○，下同）於簽訂本離婚協議書之日
    起五年內給付甲方（指乙○○，下同）新台幣肆佰萬元。甲
    方於乙方給付前揭新台幣肆佰萬元之同時，應配合將甲方於
    簽訂本離婚協議書時名下所有之不動產移轉過戶予乙方所有
    」，為兩造所不爭執，復有該系爭離婚協議書乙件在卷可稽
    （見原審卷第6頁）。嗣兩造業於95年11月16日辦理離婚登
    記，亦有戶籍謄本乙件在卷可按（見本審卷第35頁）。又被
    上訴人主張伊業依系爭離婚協議書第4條約定，給付上訴人
    400萬元，則上訴人應依同條約定，將系爭272號房地過戶予
    被上訴人云云，然上訴人否認被上訴人已履行系爭離婚協議
    書第4條給付400萬元義務，是本件首應審究者，厥為被上訴
    人是否已履行系爭離婚協議書第4條給付400萬元義務？茲分
    述如下：
  (一)按民事訴訟如係由原告主張權利者，應先由原告負舉證之責
    ，若原告先不能舉證，以證實自己主張之事實為真實，則被
    告就其抗辯事實即令不能舉證，或其所舉證據尚有疵累，亦
    應駁回原告之請求，最高法院17年上字第917號著有判例。
    經查系爭離婚協議書第4條約定；「乙方（指甲○○，下同
    ）於簽訂本離婚協議書之日起五年內給付甲方（指乙○○，
    下同）新台幣肆佰萬元。甲方於乙方給付前揭新台幣肆佰萬
    元之同時，應配合將甲方於簽訂本離婚協議書時名下所有之
    不動產移轉過戶予乙方所有」，業如前述，則被上訴人請求
    上訴人將簽訂系爭離婚協議書時（即95年8月17日）名下所
    有之不動產移轉過戶予被上訴人所有之同時，應履行給付
    400萬元予上訴人之停止條件。茲上訴人既抗辯被上訴人尚
    未履行該400萬元之停止條件，應舉證責任之分配原則，應
    由被上訴人負舉證之責。
  (二)查被上訴人雖主張出售系爭330-1地號土地持分予訴外人潘
    奇秀，得款7,308,000元，上訴人取得其中376萬元價金云云
    ，並提出系爭330-1地號土地買賣契約書為憑（見原審卷第
    30頁）。上訴人固不諱取得系爭330-1地號土地價金340萬元
    ，然辯稱系爭330-1地號土地乃兩造共同出資投資，一人一
    半，伊本有權取得出售價金之一半，自非系爭離婚協議書第
    4條400萬元之款項等詞。經查，被上訴人於原審自認：「．
    ．因買地的尾款不足，才用夫妻共同資金，，，」在卷（見
    原審卷第53頁）。而承辦系爭330-1地號土地代書證人丙○
    ○於原審結證證稱：「（買賣過程中）都是原告（即甲○○
    ，下同）在處理．．．他們那時是夫妻，原告說資金是由他
    們二人一起出，接洽是由原告來接洽．．．．印象中原告說
    是因為兩人各出資一半．．」（見原審卷第52 頁）。再查
    ，系爭330-1地號土地買得後，兩造亦於95年12月12日登記
    應有部分各20000之2273（即各有二分之一權利），此有系
    爭330 -1地號土地所有權狀及異動表在卷可證（見原審卷第
    65-71頁）。足證系爭330-1地號土地為兩造共同投資之財產
    。又因由被上訴人出面處理系爭330-1地號土地之買賣，是
    該買賣契約（見原審卷第30頁）始單獨列被上訴人為買受人
    。又按合夥乃二人以上互約出資，以經營共同事業之契約，
    民法第六百六十七條第一項定有明文。故合夥之目的在乎經
    營共同事業。查系爭330-1地號土地既為兩造合資購買，其
    目的在出售牟利（查業出售他人，業如前述），各出資人既
    有以販賣土地牟利為其共同目的，依上說明，其成立之契約
    自屬合夥（最高法院86年度台上字第2852號裁判參照）。
  (三)又按合夥分配損益之成數，未經約定者，按照各合夥人出資
    額之比例定之，民法第677條第1項定有明文。查兩造既合夥
    購買系爭330-1地號土地，且各出資一半，則上訴人依合夥
    契約規定，取得系爭330-1地號土地價金一半即340萬元，即
    屬有據。查上訴人既依合夥契約規定，取得系爭330-1地號
    土地價金一半即340萬元，則該340萬元顯非系爭離婚協議書
    第4條被上訴人應給付400萬元款項。申言之，被上訴人尚未
    履行系爭離婚協議書第4條400萬元之停止條件，自無權請求
    被上訴人按同條文履行過戶名下不動產之義務。
  (四)又查原審93年度執字第21426號執行案件，其執行債權人雖
    有上訴人乙○○及翁增益等人，但無被上訴人本人，業經本
    院調閱該執行卷宗，核閱無誤。又上訴人乙○○及翁增益雖
    曾分配案款，有該分配表在該執行卷可按，但尚難憑該分配
    表分配之案款，即逕認與兩造投資有直接關聯，併此明。
二、查被上訴人既尚未履行系爭離婚協議書第4條給付400萬元予
    上訴人之停止條件，其逕依系爭離婚協議書法律關係，提起
    債務不履行之損害賠償訴訟，顯無理由。是原審逕認被上訴
    人之訴有理由，並核算其損額為777,149元，顯有未洽。
肆、綜上所述，上訴人抗辯，自屬可信，被上訴人主張債務不履
    行之損害賠償請求權，請求上訴人賠償777,149元，為不足
    採，原審就此部分判命上訴人給付，並為假執行之宣告，尚
    有未洽。上訴意旨指摘原判決此部分不當，求予廢棄改判，
    為有理由。爰由本院將原判決此部分予以廢棄改判，如主文
    第二項所示。
伍、本件事證已臻明確，兩造其餘攻擊或防禦方法及所提證據，
    均與本院心證之形成，不生影響，爰不一一再加以論述，併
    此明。
陸、據上論結，本件上訴為有理由，依民事訴訟法第四百五十條
    、第七十八條，判決如主文。
中    華    民    國    98    年    5     月    26    日
          民事第七庭    審判長法  官  童 有 德
                              法  官  曾 謀 貴
                              法  官  陳 繼 先
以上正本係照原本作成。
不得上訴。
                              書記官  陳 三 軫
中    華    民    國    98    年    5     月    26    日
                                                      Ｍ


司法院資訊處製作；財團法人民間司法改革基金會備份。
